【裁判字號】    92,再國易,2
【裁判日期】    920923
【裁判案由】    國家賠償
【裁判全文】
臺灣高等法院民事判決                              九十二年度再國易字第二號
    再審原告    甲○○
    訴訟代理人  李克強律師
    再審被告    新竹市政府
    法定代理人  林政則
    訴訟代理人  李明仙律師
                王彩又律師
                耿淑穎律師
右當事人間國家賠償事件，再審原告對於中華民國九十二年五月六日本院九十二年度
再國易字第一號確定判決提起再審之訴，經本院於民國九十二年九月九日言詞辯論終
結，判決如左：
    主    文
再審之訴駁回。
再審訴訟費用由再審原告負擔。
    事    實
甲、再審原告方面：
一、聲明：
  (一)本院九十二年度再國易字第一號（下稱原確定判決）、九十一年度上國易字第一
    ○號及臺灣新竹地方法院九十一年度國字第一號（其訴訟程序下稱前訴訟程序）
    確定判決均廢棄。
  (二)再審被告應給付再審原告新臺幣（下同）七十萬元及自前訴訟程序起訴狀繕本送
    達翌日起至清償日止按年利率百分之五計算之利息。
二、陳述：
  (一)再審被告放任施工單位臺灣省自來水股份有限公司（下稱自來水公司）北區工程
    處第三工務所未依道路交通標誌標線號誌設置規則第一百四十五條規定，於施工
    路段設置安全措施，公有公共設施之管理有欠缺，依國家賠償法第三條第一項規
    定應對再審原告負賠償責任。該賠償責任，依最高法院七十三年臺上字第三九三
    八號及八十五年臺上字第二七七六號判例，係採無過失責任主義，原確定判決消
    極未適用前開規定及判例；又再審原告於前訴訟程序第一審卷第一五二至一六一
    頁提出「新竹地區地面氣象表」公文書，原確定判決認該公文書效力非較私文書
    證據力強，違反民事訴訟法第三百五十五條、第二百八十一條規定，其駁回再審
    原告之請求，有民事訴訟法第四百九十六條第一項第一款之再審事由。
  (二)再審原告於前訴訟程序主張再審被告於所管理之新竹市○○路施工、掘挖大洞而
    未及時修補，且未設置警告標誌，致再審原告於民國九十年九月四日凌晨一時十
    五許，駕車行經該地掉落坑道內，依(1)再審原告於前訴訟程序第一審卷第二○至
    二二頁提出之九十年九月四日拍攝之「六幀照片」（下稱六幀照片）及證人林聰
    明提出附於同卷第一一二至一一四頁之「八幀照片」（下稱八幀照片），足證明
    該處夜間無人看管，亦未接電，四周一片漆黑，尤其林聰明提出之八幀照片中雖
    有車輛改道標示，但係以不具反光之油漆書寫，以當時下細雨且夜景昏暗，駕駛
    自無法查覺。又(2)前開「新竹地區地面氣象表」係公文書，足證再審被告提出之
    九十年九月一日拍攝之照片，係臨訟虛構。原確定判決就上開足以影響判決之重
    要證物，漏未經斟酌，符合民事訴訟法第四百九十七條之再審事由。
三、證據：提出新竹地區氣象表、中央氣象局氣象資料為證。
乙、再審被告方面：
一、聲明：再審原告之訴駁回。
二、陳述：
  (一)按法院認再審之訴無再審理由判決駁回後，不得以同一事由，對於原確定判決或
    駁回再審之訴之確定判決，更行提起再審之訴，新修正民事訴訟法第四百九十八
    條之一定有明文。再審原告於原確定判決訴訟程序以前訴訟程序確定判決漏未斟
    酌證人林聰明提出之八幀照片、新竹地區地面氣象表，有民事訴訟法第四百九十
    七條之再審事由，及未適用最高法院七十三年臺上字第三九三八號、八十五年臺
    上字第二七七六號判例，符合同法第四百九十六條第一項第一款適用法規顯有錯
    誤為由，提起再審之訴，經原確定判決判決駁回確定後，復以同一理由提起本件
    再審之訴，依前開規定，本件再審之訴不合法，應依同法第五百零五條準用第二
    百四十七條第一項第七款規定，裁定駁回其訴。
  (二)最高法院七十三年臺上字第三九三八號、八十五年臺上字第二七七六號判例，係
    就「公有公共設施之設置或管理之欠缺」已無爭執之事實為前提所為之釋示，而
    兩造就設置或管理是否欠缺原有爭執，並無適用前開二判例之餘地，原確定判決
    未適用前開二判例，適用法規並無錯誤。
  (三)原確定判決就證人林聰明提出八幀照片及新竹地區地面氣象表，已於理由欄第四
    點斟酌審認，並說明得心證之理由，並無漏未斟酌情事，且前訴訟程序第一、二
    審確定判決，認本件肇事地點於夜間已有足夠之安全警告標示，公有公共設施之
    豐之證言所為判斷，並非以再審被告提出之照片為依據，再審原告提出新竹地區
    地面氣象表否認再審被告提出之照片之真實性，不足以動搖原確定判決所認定之
    事實，又證人林聰明提出八幀照片係再審原告肇事後之現場照片，非但不足證明
    肇事前肇事地點欠缺安全警告標示，反足證肇事地點設置之車輛改道警告標示、
    安全圍籬等安全設施遭再審原告肇事破壞，不足以影響原確定判決之結果，再審
    原告依民事訴訟法第四百九十七條規定提起再審之訴，亦無理由。
丙、本院依職權調閱本院九十二年度再國易字第一號、九十一年度上國易字第一○號
    及臺灣新竹地方法院九十一年度國字第一號民事卷。
    理      由
一、再審原告主張：伊於九十年九月四日凌晨一時十五分許駕駛自用小客車至新竹市
    ○○路時，因再審被告所管理之公路挖掘地下管線工程，疏未設置安全措施及警
    告標誌，致伊人車掉落施工窪地受傷，原確定判決未依道路交通標誌標線號誌設
    置規則第一百四十五條規定，及最高法院七十三年臺上字第三九三八號及八十五
    年臺上字第二七七六號判例；又再審原告於前訴訟程序提出「新竹地區地面氣象
    表」公文書，原確定判決認該公文書效力非較私文書證據力強，違反民事訴訟法
    第三百五十五條、第二百八十一條規定，其駁回再審原告之請求，屬適用法規顯
    有錯誤；又依上開「六幀照片」及「八幀照片」，足證明本件肇事處夜間無人看
    管，亦未接電，四周一片漆黑，尤其該八幀照片中雖有車輛改道標示，但係以不
    具反光之油漆書寫，以當時下細雨且夜景昏暗，駕駛自無法查覺，且新竹地區地
    面氣象表係公文書，足證再審被告提出之九十年九月一日拍攝之照片，係臨訟虛
    構。原確定判決就上開足以影響判決之重要證物，漏未斟酌等情，依民事訴訟法
    第四百九十六條第一項第一款、第四百九十七條規定，提起再審之訴，求為廢棄
    原確定判決及前訴訟程序第一、二審確定判決，並命再審被告應給付再審原告七
    十萬元及自前訴訟程序起訴狀繕本送達翌日起至清償日止按年利率百分之五計算
    利息之判決。
二、再審被告則以：再審原告於原確定判決訴訟程序曾以前訴訟程序確定判決漏未斟
    酌證人林聰明提出之八幀照片、新竹地區地面氣象表，有民事訴訟法第四百九十
    七條之再審事由，及未適用最高法院七十三年台上字第三九三八號、八十五年台
    上字第二七七六號判例，符合同法第四百九十六條第一項第一款規定，提起再審
    之訴，經原確定判決判決駁回確定後，復以同一理由提起本件再審之訴，依九十
    二年修正施行之民事訴訟法第四百九十八條之一規定，不得以同一事由，對於駁
    回再審之訴之確定判決，更行提起再審之訴；前開判例係就「公有公共設施之設
    置或管理之欠缺」無爭執之事實為前提所為釋示，本件兩造就設置或管理是否欠
    缺原有爭執，並無適用前開判例之餘地；又原確定判決理由欄第四點已就上開八
    幀照片及新竹地區地面氣象表為審酌，並說明得心證之理由，並無漏未斟酌情事
    ，且前訴訟程序第一、二審確定判決，認本件肇事地點於夜間已有足夠之安全警
    告標示，公有公共設施之設置或管理並無欠缺，係依再審原告提出之肇事地點照
    片、證人劉得鏡、陳振豐之證言所為判斷，並非以再審被告提出之照片為依據，
    再審原告提出新竹地區地面氣象表否認再審被告提出之照片之真實性，不足以動
    搖原確定判決認定之事實。上開八幀照片係再審原告肇事後之現場照片，非但不
    足證明肇事前肇事地點欠缺安全警告標示，反足證肇事地點設置之車輛改道警告
    標示、安全圍籬等安全設施遭再審原告肇事破壞，不足以影響原確定判決之結果
    ，再審原告依民事訴訟法第四百九十六條第一項第一款、第四百九十七條規定提
    起再審之訴，為無理由等語，資為抗辯。
三、按九十二年九月一日增訂施行之民事訴訟法第四百九十八條之一規定，再審之訴
    ，法院認無再審理由，判決駁回後，不得以同一事由，對於原確定判決或駁回再
    審之訴之確定判決，更行提起再審之訴。此規定既於九十二年九月一日始施行，
    對於於該增修之日以前確定之判決，縱令有前開情事，亦不得以該規定駁回再審
    之訴。查再審原告於原確定判決訴訟程序曾以前訴訟程序確定判決漏未斟酌證人
    林聰明提出之八幀照片、新竹地區地面氣象表，有民事訴訟法第四百九十七條之
    再審事由，及未適用最高法院七十三年臺上字第三九三八號、八十五年臺上字第
    二七七六號判例，符合同法第四百九十六條第一項第一款規定，提起再審之訴，
    經原確定判決判決駁回確定後，復以前開同一事由提起本件再審之訴，惟原確定
    判決確定於前開增訂規定施行前，應無前開規定之適用。
四、按民事訴訟法第四百九十六條第一項第一款所謂適用法規顯有錯誤者，係指確定
    裁判所適用之法規顯然不合於法律規定，或與司法院現尚有效及大法官會議之解
    釋，或最高法院尚有效之判例顯然違反者而言，不包括認定事實錯誤、漏未審酌
    證據、取捨證據失當之情形在內（最高法院六十年台再字第一七○號、六十三年
    台上字第八八○號、七十一年台再字第一四三號判例參照），其內容包括消極的
    不適用法規及積極適用法規錯誤兩種情形在內，惟事實審法院認定事實錯誤、調
    查證據欠周或判決理由不備之問題，當事人雖得於判決確定前，據為提起上訴之
    理由，究與適用法規顯有錯誤之情形有間，不得據以提起再審之訴。經查：
  (一)按最高法院七十三年臺上字第三九三八號判例要旨謂：上訴人（指臺南市政府）
    管理之路段既留有坑洞未能及時修補，又未設置警告標誌，足以影響行車之安全
    ，已不具備通常應有之狀態及功能，即係公共設施管理之欠缺，被上訴人因此受
    有身體或財產之損害，自得依國家賠償法第三條第一項及第九條第二項規定請求
    上訴人負賠償責任，至損害之原因，縱係由於某公司挖掘路面所致，倘認該公司
    應負責任，依同法第三條第二項之規定，上訴人對之有求償權，並不因而可免除
    上訴人對被上訴人之賠償義務。同院八十五年臺上字第二七七六號判例意旨謂：
    國家賠償法第三條所定之國家賠償責任，係採無過失主義，即以該公共設施之設
    置或管理有欠缺，並因此欠缺致人民受有損害為其構成要件，非以管理或設置機
    關有過失為必要。此二判例揭櫫之意旨係認國家賠償法第三條所定之國家賠償責
    任採無過失主義，以公共設施之設置或管理有欠缺，致人民受損害為要件。其適
    用之前提事實，為公共設施之設置或管理有欠缺。查原確定判決理由三，以前訴
    訟程序確定判決係認：因再審原告無法證明再審被告就公共設施之設置或管理有
    欠缺，而認定本件公共設施之設置或管理無欠缺，為其判決之事實，就令該認定
    之事實錯誤，亦無前開二判例之適用等情，此自難認與前開二判例之意旨有違，
    尚不符前述適用法規顯有錯誤之再審事由。
  (二)又道路交通標誌標線號誌設置規則第一百四十五條規定，道路因施工、養護或其
    他情況致交通受阻，應視需要設置各種標誌或拒馬、交通錐等，夜間應有反光或
    施工警告燈號，必要時並應使用號誌或派旗手管制交通。前項各種交通管制設施
    ，施工單位應於道路施工前，依施工狀況審慎規劃，俟裝設完成後，始得動工。
    查前訴訟程序第一審判決理由五、及第二審判決理由五、均就再審原告於本件肇
    事地點設置足夠之安全警告標示，詳為論述，原確定判決理由四記載：「．．．
    況原確定判決亦記載：兩造其餘攻防方法『經審酌後』或與本件無涉，或與判決
    結果不生影響，乃未予以論列亦難謂原確定判決，就再審原告主張有利之證物漏
    未斟酌之情事」等語，雖未就前訴訟程序確定判決已就再審被告於本件肇事地點
    第一百四十五條規定為具體說明，然原確定判決亦無違反道路交通標誌標線號誌
    有錯誤，亦非可採。
  (三)復按民事訴訟法第三百五十五條規定，文書，依其程式及意旨得認作公文書者，
    推定為真正；公文書之真偽有可疑者，法院得請作成名義之機關或公務員陳述其
    真偽。同法第二百八十一條規定，法律上推定之事實無反證者，無庸舉證。惟此
    均係就公文書形式推定證據力為規定，至公文書內容之實質證明力，則應由法官
    依民事訴訟法第二百二十二條第一項前段規定，斟酌全辯論意旨及調查證據之結
    果，依自由心證判斷事實之真偽。是公文書雖依前開規定推定為真正而具形式證
    據力，惟並非謂其內容即具實質證明力。查原確定判決判決理由四、記載：「．
    ．按法院為判決時，應斟酌全辯論意旨及調查證據之結果依自由心證判斷事實之
    真偽，但別有規定者不在此限，民事訴訟法第二百二十二條定有明文。並非謂公
    文書即較私文書證據力為強，查原確定判決就再審原告所主張九十年九月一日新
    竹地區總計降水量一二六ＭＭ，降水時數十二點五時，雨水豐沛，質疑再審被告
    所提出之照片陽光普照，應為不實，已詳為論斷在案（詳理由五得心證理由之(二)
    ）自無漏未斟酌該新竹地區氣象資料表之問題」等語，已就前訴訟程序確定判決
    如何斟酌全辯論意旨及調查證據之結果判斷事實為說明，並無違反按民事訴訟法
    第三百五十五條及第二百八十一條規定之情事，再審原告主張原確定判決有不適
    用此二規定之再審事由，尚嫌無據。
五、再審原告復主張：原確定判決漏未審酌上開「六幀照片」、「八幀照片」及新竹
    地區地面氣象表之公文書等證物，符合第四百九十七條規定之再審事由云云。經
    查，原確定判決理由四、記載：「．．按法院為判決時，應斟酌全辯論意旨及調
    查證據之結果依自由心證判斷事實之真偽，但別有規定者不在此限，民事訴訟法
    第二百二十二條定有明文。並非謂公文書即較私文書證據力為強，查原確定判決
    就再審原告所主張九十年九月一日新竹地區總計降水量一二六ＭＭ，降水時數十
    二點五時，雨水豐沛，質疑再審被告所提出之照片陽光普照，應為不實，已詳為
    論斷在案（詳理由五得心證理由之(二)）自無漏未斟酌該新竹地區氣象資料表之問
    題。又原確定判決雖未具體載明援用證人林聰明所提出九十年九月三日照片，然
    已於審理中提示照片依證人陳振豐之證詞：「卷上的照片確實是現場照片」及參
    酌證人即千甲里里長劉得鏡證詞相互參酌，認為可採，詳述在得心證之理由內（
    見得心證理由之(三)）。況原確定判決（指前訴訟程序確定判決）亦記載：兩造其
    餘攻防方法『經審酌後』或與本件無涉，或與判決結果不生影響，乃未予以論列
    亦難謂原確定判決，就再審原告主張有利之證物漏未斟酌之情事」等語，並無漏
    未斟酌上開「六幀照片」、「八幀照片」及新竹地區地面氣象表之公文書等證物
    之情形，況且，新竹地區地面氣象表雖為公文書，依民事訴訟法第三百五十五條
    第一項規定，推定為真正，惟該公文書內容之證明力，仍應由前訴訟程序之承審
    法官依同法第二百二十二條規定，斟酌全辯論意旨及調查證據之結果依自由心證
    認定事實，非謂經推定形式真正之前開公文書，其內容具當然之證明力，再審原
    告據此事由主張原確定判決有民事訴訟法第四百九十七條之再審事由，並非可採
    。
六、綜上，再審原告主張原確定判決有民事訴訟法第四百九十六條第一項第一款及第
    四百九十七條情事，均無理由，其再審之訴，應予駁回。
七、據上論結，本件再審之訴為無理由。依民事訴訟法第七十八條判決如主文。
中      華      民      國    九十二    年      九      月    二十三    日
                                民事第五庭
                                    審判長法  官  黃  熙  嫣
                                          法  官  鄭  傑  夫
                                          法  官  黃  雅  惠
正本係照原本作成。
不得上訴。
中      華      民      國    九十二    年      九      月    二十四    日
                                          書記官  徐  淑  琴


司法院資訊處製作；財團法人民間司法改革基金會備份。
